臺灣高等法院民事判決　　　　　　　　　　94年度上字第74號
上　訴　人　甲○○
　　　　　　欣成貨運股份有限公司
法定代理人　魏建竹
共　　　同
訴訟代理人　謝恩華律師
被上訴人　　乙○○
訴訟代理人　林鴻鵬律師
上列當事人間，因請求損害賠償事件，上訴人對於中華民國93年
11月24日臺灣桃園地方法院92年度重訴字第417號第一審判決，
提起上訴，經本院於94年8月16日言詞辯論終結，判決如下：
    主  文
原判決關於命上訴人等應連帶給付被上訴人之金額超過新臺幣貳
佰貳拾陸萬伍仟貳佰玖拾陸元本息部分、該部分假執行之聲請及
訴訟費用之裁判均廢棄。
前項廢棄部分，被上訴人在第一審之訴，及假執行之聲請均駁回
。
其餘上訴駁回。
第一、二審訴訟費用由上訴人連帶負擔 15%，其餘由被上訴人負
擔。
本判決上訴人等如以新臺幣貳佰貳拾陸萬伍仟貳佰玖拾陸元為被
上訴人供擔保後，免為假執行或撤銷假執行。
    事實及理由
一、被上訴人起訴主張：上訴人甲○○係受僱於上訴人欣成貨運
    股份有限公司(以下稱欣成公司)之司機，為其駕駛營業用大
    拖車(即聯結車），為從事駕駛業務之人；91年4月19日下午
     5時5分許，駕駛上訴人欣成公司HQ-695號、板架JR-86號之
    營業聯結車，由北往南沿桃園縣龜山鄉○○路行駛，途經龜
    山鄉○○路與中正路交岔路口時，應注意車前狀況，隨時採
    取必要之安全措施，及汽車行駛至交岔路口時，轉彎車應讓
    直行車先行，依當時情形，無不能注意之情事，竟疏於注意
    ，貿然加速左轉，適有由南向北沿龜山鄉○○路直行之被上
    訴人乘騎 AUB-721機車，煞車不及，為聯結車撞擊後倒地，
    捲入車底，受有左手壓傷合併軟組織缺損、左大拇指截肢、
    臉骨複雜性骨折、臉部撕裂傷、左橈股骨折、左掌骨骨折等
    重大傷害。上訴人甲○○因而為原法院以業務上之過失傷害
    人罪，判處罪刑確定在案。被上訴人因上訴人甲○○之過失
    傷害行為，受有醫療費用、減少勞動能力及精神上之損害，
    上訴人欣成公司為其僱用人，為此，求為命上訴人等應連帶
    給付被上訴人新臺幣 (以下同)5, 511,062元本息之判決(逾
    越上開範圍之請求，原法院為其敗訴判決，未據被上訴人聲
    明不服，不予贅述。)。並聲明：(一)上訴駁回。(二) 第二
    審訴訟費用由上訴人連帶負擔。
二、上訴人欣成公司則以：被上訴人乘騎機車於前揭時地，與上
    訴人甲○○所駕駛聯結車發生車禍肇事，雖上訴人甲○○所
    駕駛聯結車，噴有上訴人「欣成貨運股份有限公司」之字樣
    ，惟上訴人甲○○並非受雇於上訴人欣成公司，自不與甲○
    ○負連帶賠償責任等語，資為抗辯。並聲明：(一)原判決不
    利於上訴人部分廢棄。(二)廢棄部分被上訴人在第一審之訴
    駁回。(三)第一、二審訴訟費用由被上訴人負擔。
三、上訴人甲○○則以：被上訴人乘騎機車於前揭時地，與上訴
    人甲○○所駕駛聯結車發生車禍肇事，被上訴人因而受有傷
    害，致受損害；惟其所請求減少勞動力、精神慰撫金尚嫌偏
    高，仍應予酌減等語，資為抗辯；並聲明：(一)原判決不利
    於上訴人部分廢棄。(二)廢棄部分被上訴人在第一審之訴駁
    回。(三)第一、二審訴訟費用由被上訴人負擔。
四、被上訴人主張上訴人甲○○為從事駕駛業務之人，於前揭時
    地駕駛噴有「欣成貨運股份有限公司」字樣之聯結車，與被
    上訴人所乘騎 AUB-721機車，發生車禍肇事，被上訴人捲入
    其車底，受有左手壓傷合併軟組織缺損、左大拇指截肢、臉
    骨複雜性骨折、臉部撕裂傷、左橈股骨折、左掌骨骨折等重
    大傷害。上訴人甲○○因而為原法院以業務上之過失傷害人
    罪，判處罪刑確定在案。被上訴人因上訴人甲○○之過失傷
    害行為，受有醫療費用、減少勞動能力及精神上之損害等事
    實，為上訴人等所不爭執，且有道路交通事故調查報告表、
    診斷證明書(臺灣桃園地方法院檢察署91年度偵字第16151號
    偵查卷第16頁、第8頁)、及原法院92年度交易字第 158號刑
    事卷足憑；被上訴人主張之上開事實，應堪信為真實。
五、查：汽車行駛時，駕駛人應注意車其狀況，並隨時採取必要
    之安全措施；汽車行駛至交岔路口，轉彎車應讓直行車先行
    ，道路交通安全規則第94條第3項、第102條第1項第6款前段
    分別定有明文；本件上訴人甲○○於前揭時地駕駛聯結車，
    應注意車前狀況，並隨時採取必要之安全措施，且於行駛至
    交岔路口時，轉彎車應讓直行車先行，依其以從事駕駛為業
    務之智能，及當時之天候晴、日間自然光線、路面平直無缺
    陷，亦無障礙物等一切情狀，並無不能注意之情事，竟疏未
    注意車前狀況，且未讓被上訴人乘騎、直行之機車先行，於
    左轉彎時，適有被上訴人乘騎機車行駛至交岔路口，煞車不
    及，撞擊聯結車後倒地受傷，因而為原法院以業務上之過失
    傷害人罪，判處罪刑確定在案等事實，為上訴人甲○○所不
    爭執，且經臺灣省桃園縣區車輛行車事故鑑定委員會鑑定上
    訴人甲○○駕駛聯結車左轉彎未讓直行車先行，有該委員會
    91府車鑑桃字第911670號鑑定意見書在卷 (原審卷第92、93
    頁)，及原法院92年度交易字第158號刑事卷足稽，上訴人甲
    ○○對於被上訴人因本件車禍致有傷害之事實，應負過失之
    責任，至為明確。
六、按：因故意或過失，不法侵害他人之權利者，負損害賠償責
    任」；受僱人因執行職務，不法侵害他人之權利者，由僱用
    人與行為人連帶負損害賠償責任，民法第184條第1項前段、
    第188條第1項前段分別定有明文。又：目前在台灣經營交通
    事業之營利私法人，接受他人靠行 (即出資人以該交通公司
    之名義購買車輛，並以該公司名義參加營運 )，而向該靠行
    人(即出資人)收取費用，以資營運者，比比皆是，此為週知
    之事實。是該靠行之車輛，在外觀上既屬該交通公司所有，
    乘客又無從分辨該車輛是否他人靠行營運者，則乘客於搭乘
    時，祇能從外觀上判斷該車輛係某交通公司所有，該車輛之
    司機即係受僱為該交通公司服勞務。按此種交通企業，既為
    目前台灣社會所盛行之獨特經營型態，則此種交通公司，即
    應對廣大乘客之安全負起法律上之責任。蓋該靠行之車輛，
    無論係由出資人自行駕駛，或招用他人合作駕駛，或出租，
    在通常情形，均為該交通公司所能預見，苟該駕駛人係有權
    駕駛(指非出自偷竊或無權占有後所為之駕駛)，在客觀上似
    應認其係為該交通公司服勞務，而應使該交通公司負僱用人
    之責任，方足以保護交易之安全，亦有最高法院77年度臺上
    字第 665號裁判意旨，可資參照。本件上訴人甲○○所駕駛
    聯結車，係靠行於上訴人欣成公司營運，車身又噴有「欣成
    貨運股份有限公司」字樣等事實，為上訴人等所不爭執；其
    在客觀上足以使人認上訴人甲○○係受雇於上訴人欣成公司
    ，為上訴人欣成公司服務而受其監督，依前揭民法第188 條
    第1項之規定，及最高法院77年度臺上字第665號裁判意旨，
    上訴人欣成公司對於上訴人甲○○執行職務，因侵權行為所
    致之損害，自應負僱用人之連帶賠償責任；上訴人欣成公司
    抗辯其不負連帶責任，自無足取。被上訴人主張上訴人欣成
    公司應與上訴人甲○○負連帶賠償責任，於法有據，應予准
    許。
七、汽車、機車或其他非依軌道行駛之動力車輛，在使用中加損
    害於他人者，駕駛人應賠償因此所生之損害。不法侵害他人
    之身體或健康者，對於被害人因此喪失或減少勞動能力或增
    加生活上之需要時，應負損害賠償責任。不法侵害他人之身
    體、健康，被害人雖非財產上之損害，亦得請求賠償相當之
    金額。民法第191條之2前段、第193條第1項及第195條第1項
    分別定有明文。本件上訴人等對於被上訴人因上訴人甲○○
    駕車不慎，致被上訴人所受之損害，應負連帶賠償責任，已
    如前述，被上訴人據以請求上訴人等連帶賠償其醫藥費用、
    減少勞動能力及精神慰撫金等之損害，即屬有據。茲就被上
    訴人所請求損害賠償之項目及其金額，予以斟酌如下：
(一)醫療費用部分：
    被上訴人主張因上訴人甲○○之過失致被上訴人支出之醫藥
    費用 222,579元、牙齒重建費用78萬元等事實，上訴人等並
    不爭執，且有被上訴人提出財團法人長庚紀念醫院醫療費用
    收據52紙 (原審交重附民卷第10頁至第20頁、原審重訴卷第
    130頁至第140頁)、診斷證明書 (原審卷重訴字391號卷第16
    頁、交重附民卷第21頁)、吳方棟牙科診所收據(原審卷重訴
    字417號卷第144頁至第149頁)、及財團法人長庚紀念醫院93
    年6月25日(93）長庚院法字第0609號函、94年5月9日(94)長
    庚院法字第0389號在卷(本院卷第137頁、第146頁)足憑；被
    上訴人主張其支出醫療費用為1,002,579元(222,579+780,00
     0=1,002,579)之事實，尚堪採信。
(二)勞動能力減少部分：
    被上訴人主張因上訴人甲○○之過失，致其所受之傷害，係
    屬勞工保險條例第53條所列第九級殘廢，其所減少勞動能力
    之損害為4,886,249元(超過部分原審為其敗訴判決，未據聲
    明不服，不予贅述 。)；按：認定不法侵害他人之身體或健
    康，致被害人減少勞動能力之程度，通常係由法院選任鑑定
    人予以鑑定，惟法院亦得自行認定之。法院於自為認定時，
    專門醫師所出具之診斷書及勞工保險條例第五十三條附表所
    定殘廢給付標準表所定殘廢等級，雖非不得資為重要參考材
    料，惟依殘廢給付標準表所載，一、二、三項障害項目，其
    殘廢等級雖分屬一、二、三級，給付標準分別為一千二百日
    、一千日、八百四十日，惟同屬終身不能從事任何工作即喪
    失勞動能力，足見尚難依給付標準日數之比例推算勞動能力
    喪失或減少之程度，否則第二、三障害項目將成為減少勞動
    能力一千二百分之一千及一千二百分之八四○，而非與第一
    障害項目同屬終身不能從事任何工作之喪失勞動能力。有最
    高法院88年度臺上字第1796號裁判意旨，可資參照；經查原
    法院依職權函請國立台灣大學醫學院附設醫院鑑定上訴人所
    減少之勞動能力，業據函覆略以：「……主要為左手至腕壓
    碎傷之後遺症，其左拇指為截指後再接植重建，因拇指攣縮
    ，其拇指關節並無功能；另，其左手掌腹背側均為轉植皮瓣
    所覆蓋，其它四指仍有屈伸功能，惟其手指握持力量降低百
    分之五十，左手腕背屈二十五度，掌屈二十度，腕功能損失
    百分之三十三，其機能減損等級相當於勞保殘廢給付等級第
    十級，即依上肢-手拇指及其他任何手指以上機能障礙220日
    給付標準，惟勞動減損百分比因目前未有明文規定，建議比
    照全殘1,200日計算為18.3%。」 (原審重訴字417號卷第194
    頁 )，參照前揭最高法院裁判意旨，審酌被上訴人自幼慣用
    左手，日常生活起居作習均以左手為主，其左手之功能相對
    於一般慣用右手之人而言，自應與右手之功能，等同論之，
    其因本件車禍致左手拇指關節喪失功能、其餘四指之握持力
    量降低50%、左手腕功能損失33%，及其尚有右手足資訓練至
    與其受傷前左手功能之程度，本院認國立台灣大學醫學院附
    設醫院所為鑑定之建議，比照全殘 1,200日計算其所減損之
    勞動能力為 18.3%，自屬可採。被上訴人於本件車禍發生時
    尚在服役中，距退役尚有 8個月之久，迄未就業，而上訴人
    於原審93年10月13日言詞辯論期日，對於被上訴人減少勞動
    能力之計算標準，表示應以年平均所得48萬元之標準計算，
    被上訴人亦未予爭執(原審重訴字417號卷第203頁)；依此計
    算，被上訴人減少勞動能力之損失，每年為87,840元（480,
     000×18.3%=87,840），再依勞動基準法第54條規定，其通
    常至少可工作至六十歲強制退休止。被上訴人為65年10月11
    日生，車禍發生於91年4月19日服役中，尚須8個月退役，退
    役後始能謀職，即以其退役後92年1月1日起開始就業任職，
    為 26.22…歲，其勞動能力損害期間從其26歲至其可勞動年
    歲60歲止為34年，依霍夫曼計算式扣除中間利息，其所減損
    勞動能力之損失為1,772,914元 (87,840×20.0000000=1,77
    2,913.615552、四捨五入)；被上訴人逾越1,772,914元部分
    之請求，自屬無據，不應准許。
(三)精神慰撫金部分：
    按：不法侵害人之身體或健康，並不限於因此喪失或減少勞
    動能力，始負損害賠償之責任，即其侵害程度，尚不至因而
    有財產上之損失，亦得請求賠償相當之金額。所謂相當，自
    應由法院依實際加害情形、被害者身分地位與加害人經濟狀
    況等關係，斟酌其數額，有最高法院19年度上字第1152號、
    1613號、47年度臺上字第1221號判例，足資參照；本件被上
    訴人主張因上訴人甲○○之過失，致其受有左手壓傷合併軟
    組織缺損、左大拇指截肢、臉骨複雜性骨折、臉部撕裂傷、
    左橈股骨折、左掌骨骨折等傷害，飽受手術、復健折磨，且
    尚須持續追蹤治療及進行牙齒重建，其生活秩序大受影響，
    身心痛苦，不言可喻，其請求上訴人等連帶賠償精神慰撫金
    ，洵屬有據；查被上訴人為大學畢業，因本件車禍尚在復健
    中，無法工作。上訴人甲○○為國中畢業，從事駕駛貨車為
    業，年收入不定，已據各自陳明在卷，參照前揭最高法院判
    例意旨，斟酌上訴人欣成公司之資本額、兩造之身分、地位
    、經濟狀況及被上訴人所受傷害等一切情狀，被上訴人請求
    上訴人等連帶賠償精神慰撫金100萬元，尚稱相當。
(四)綜合上述，被上訴人所得主張因上訴人甲○○之過失，致其
    所受之損害額，合計為3,775,493元 (1,002,579+1,772,914
    +1,000,000=3,775,493)
八、損害之發生或擴大，被害人與有過失者，法院得減輕賠償金
    額或免除之，民法第217條第1項定有明文。本件被上訴人乘
    騎機車於前揭時地，由南向北沿龜山鄉○○路直行，依其乘
    騎機車之經驗、智能，及當時之天候為晴天、日間自然光線
    、路面平直無缺陷，亦無障礙物等一切情狀，並無不能注意
    之情事，疏未注意車前狀況，於上訴人甲○○駕駛聯結車為
    左轉彎時，竟煞車不及，撞擊聯結車右後方倒地受傷，其有
    過失極為明確，且臺灣省桃園縣區車輛行車事故鑑定委員會
    鑑定結果，亦同此認定，有其鑑定意見書足憑。本院斟酌上
    訴人甲○○駕車左轉彎未讓直行車先行，固有過失，已如前
    述；惟被上訴人乘騎機車疏未注意車前狀況，於發現上訴人
    甲○○駕車左轉彎時，竟煞車不及撞擊聯結車右後方，或有
    超速行駛之虞，其過失責任亦屬非輕，兩相比較，上訴人甲
    ○○應負60%之過失責任，被上訴人應負40%之過失責任。從
    而，上訴人等對於被上訴人應連帶賠償被上訴人之損害，於
    2,265,296元 (3,775,493×60%= 2,265,295.8、四捨五入)
    之範圍內，於法有據，應予准許，逾越上開範圍之請求，自
    屬無據，不應准許。
九、給付無確定期限者，債務人於債權人得請求給付時，經其催
    告而未為給付，自受催告時起，負遲延責任。其經債權人起
    訴而送達訴狀，或依督促程序送達支付命令，或為其他相類
    之行為者，與催告有同一之效力。遲延之債務，以支付金錢
    為標的者，債權人得請求依法定利率計算之遲延利息；又應
    付利息之債務，其利率未經約定，亦無法律可據者，週年利
    率為5%，民法第229條第2項、第233條第1項前段、第203 條
    分別定有明文。查本件被上訴人請求上訴人等連帶賠償損害
    ，以支付金錢為標的，又未約定利率，併請求給付自起訴狀
    繕本最後送達之翌日，即民國93年1月1日起至清償日止，按
    週年利率5%計算之利息，於法有據，亦應予准許。
十、綜上所述，被上訴人依民法第191條之2前段、第193條第1項
    、第195條第1項前段、第188條第1項前段，請求上訴人應連
    帶給付被上訴人 2,265,296元，並自民國93年1月1日起至清
    償日止按週年利率5%計算之利息，於法有據，應予准許；原
    法院於上開範圍內為其勝訴判決，並依被上訴人之聲請，酌
    定擔保金額，為假執行之宣告，核無違誤；上訴意旨指摘原
    法院此部分之判決不當，求予廢棄，為無理由，應予駁回；
    被上訴人逾越上開範圍之請求，於法無據，不應准許，原法
    院此部分為其勝訴判決，並為假執行之宣告，容有未恰，上
    訴意旨指摘原法院此部分之判決不當，求予廢棄，為有理由
    ，應由本院予以廢棄，更為判決如主文第二項所示。
十一、上訴人陳明如受不利判決，願供擔保免為假執行之宣告，
    經核於法尚無不合，爰酌定如主文第五項所示金額准許之。
據上論結，本件上訴為部分無理由、部分有理由，爰判決如主文
。
中　　華　　民　　國　　94　　年　　 8　　月　　23　　日
　　　　　　　　　民事第五庭    　審判長法　官  林丁寶
　　　　　　　　　　　　　　　　        法　官  高鳳仙
　　　　　　　　　　　　　　　　        法　官  陳博享
正本係照原本作成。
如不服本判決，應於收受送達後20日內向本院提出上訴書狀，其
未表明上訴理由者，應於提出上訴後20日內向本院補提理由書狀
（均須按他造當事人之人數附繕本）上訴時應提出委任律師或具
有律師資格之人之委任狀；委任有律師資格者，另應附具律師資
格證書及釋明委任人與受任人有民事訴訟法第466條之一第一項
但書或第二項（詳附註）所定關係之釋明文書影本。
中　　華　　民　　國　　94　　年　　8 　　月　　24　　日
　　　　　　　　　　　　　　　　　　　　書記官  鄭靜如
附註：
民事訴訟法第466條之一（第一項、第二項）：
對於第二審判決上訴，上訴人應委任律師為訴訟代理人。但上訴
人或其他法定代理人具有律師資格者，不在此限。
上訴人之配偶、三親等內之血親、二親等內之姻親，或上訴人為
法人、中央或地方機關時，其所屬專任人員具有律師資格並經法
院認為適當者，亦得為第三審訴訟代理人。
